【裁判字號】    89,台上,7720
【裁判日期】    891221
【裁判案由】    貪污等罪
【裁判全文】
最高法院刑事判決                              八十九年度台上字第七七二○號
    上  訴  人  臺灣高等法院高雄分院檢察署檢察官
    上  訴  人
    即  被  告  丙○○
                乙○○
    右二人共同
    選任辯護人  林慶苗律師
    被      告  甲○○
                丁○○
                戊  ○
    右  一  人
    選任辯護人  吳義雄律師
右上訴人等因被告等貪污等罪案件，不服台灣高等法院高雄分院中華民國八十九年七
月十九日第二審更審判決（八十九年度上更(一)字第一八號，起訴案號：台灣高雄地方
法院檢察署八十四年度偵字第八五四六、一六一六二、二○六○三號），提起上訴，
本院判決如左：
    主  文
原判決撤銷，發回台灣高等法院高雄分院。
    理  由
本件原判決認定(1)、上訴人丙○○、乙○○（下稱楊、陳二女）均為高雄市立民生醫
院（下稱民生醫院）總務室工友，負責辦理外籍勞工體檢掛號收費及保管體檢日期戳
章等業務，均係依據法令從事公務之人員。彼二人基於侵占之犯意聯絡，於原判決附
表Ａ、Ｂ所示之時間，在其等所經辦之外籍勞工體檢收據三聯單中，或由其等短開第
一聯（報核聯）、第三聯（存根聯）之金額，再將第一、三聯與第二聯（收據聯）應
收金額之差額共同侵占入己（詳如原判決附表Ａ編號一至十四號、十六至二五號、二
七號所示），或由其二人短開第一、三聯金額，再將與第二聯應收金額（此部分第二
聯有浮開金額之情形）之差額共同侵占入己（詳如原判決附表Ｂ編號一至九號、十一
號、十三至二五號所示）。復另行起意，共同基於圖利他人之犯意聯絡，或由伊二人
浮開第二聯金額（如原判決附表Ａ編號十三所示），或短開一、二聯金額（如原判決
附表Ａ編號十五、二三、二六所示）、或短開第一聯金額（如原判決附表Ａ編號二十
二所示），以圖利信宏企業管理顧問公司（以下簡稱信宏公司）、祥鶴人力資源顧問
公司（下稱祥鶴公司）、汎亞人力資源管理公司（下稱汎亞公司）等外籍勞工仲介公
司。又因巨盟人力資源管理顧問股份有限公司（下簡稱巨盟公司）所引進外籍勞工至
民生醫院體檢之人數最多。楊、陳二女乃自八十三年元月間起，與巨盟公司負責人郭
翌廷（未據起訴）、業務員陳木池、廖忠化、黃文財、藍之雄（以上四人業經原審判
刑確定）共同基於犯意之聯絡，或由楊、陳二女連續在每份體檢收據第二聯浮開數百
元不等之金額，或交由陳木池等四人連續在已蓋收款章之空白收據第二聯上填載每名
外籍勞工不實之體檢費用新台幣（下同）一千八百元（每名外籍勞工實際繳納僅二百
元至四百元不等）；再由其等持收據聯向巨盟公司或委託之僱主收款，而予以行使，
足以生損害於民生醫院體檢費用之正確性。楊、陳二女以上開方式共計侵占七十二萬
七千四百四十四元（即原判決附表Ａ部分所示之五十五萬一千七百三十二元及附表Ｂ
部分所示之十七萬五千七百十二元），圖利之金額則為八萬一千八百四十元（即原判
決附表Ａ部分所示之四萬八千一百四十元及附表Ｂ部分所示之三萬三千七百元）。(2)
、吳景陽（已判決確定）係正三企業股份有限公司（下稱正三公司）皮革廠經理，明
知其委託汎亞公司職員蔡榮俊（已判決確定）所引進之二十五名泰籍勞工，於同年三
月三十日經高雄市左營區海軍總醫院體檢結果，其中有四名外籍勞工不合格，應於七
日內將其等遣返。但其為避免對該等勞工造成損失，竟與蔡榮俊、丙○○基於共同犯
意之聯絡，先由吳景楊透過不知情之洪金香與丙○○聯絡，再由蔡榮俊依丙○○之指
示，於八十四年四月十一日將前開二十五名外籍勞工帶至民生醫院再度體檢，事後再
由丙○○囑不知情之莊靚華將該二十五名外籍勞工體檢表第二聯上之受檢日期欄空下
交予蔡榮俊。丙○○先在上開二十五份體檢表其中一份體檢表上以鉛筆將受檢日期及
完檢日期分別更改為「八十四年三月三十日」、「八十四年四月一日」，並在更改處
蓋上日期更正章等不實事項；復囑蔡榮俊自行購置黑色筆及日期戳章將該二十五份體
檢表上之受檢日期及完檢日期分別改為「八十四年三月三十日」、「八十四年四月一
日」，足以生損害民生醫院對體檢表日期管理之正確性。其後吳景陽並將該二十五份
體檢表交由蔡榮俊送至屏東縣衛生局備查而予以行使，足以生損害於屏東縣衛生局對
外籍勞工體檢管理之正確性，嗣因該衛生局發覺上情而未准予備查。(3)、張淑玲（業
經原審判決確定）為高昇國際人才仲介有限公司（下簡稱高昇公司）職員，因「滿益
長十一號」漁船之菲律賓籍勞工「Danilo-L-Dres 」在台工作期限將屆滿，欲辦理展
期，依規定須於展期屆至前二個月內即八十四年四月底以後辦理體檢。惟該外籍勞工
須於同年四月初隨船出港捕漁，張淑玲遂提前於八十四年四月六日，帶該名外籍勞工
至民生醫院體檢，並於同年月八日取得完檢之體檢表第二聯。詎其因發覺體檢日期不
符前揭規定，乃與丙○○二人基於共同犯意之聯絡，由張女先將上開體檢表第二聯之
受檢日期及完檢日期分別改為「八十四年四月二十一日」、「八十四年四月二十三日
」。再於同年月九、十日間，將該體檢表交由丙○○在受檢日期欄及完檢日期欄更改
處蓋上日期更正章，而為虛偽不實之登載。且為使該體檢表第二聯與第一聯（存根聯
）上之日期相符，丙○○又以電話與戊○聯絡更改體檢表日期事宜；再由張淑玲持上
開體檢表至莊靚華處，請其將該體檢表第一聯（存根聯）予以更改。適戊○在場，經
莊靚華徵得其同意後，蔡、莊二人乃與丙○○、張淑玲基於共同犯意之聯絡，由莊某
將該體檢表第一聯之受檢日期及完檢日期為相同之更改，足以生損害於民生醫院對體
檢表管理之正確性。嗣張淑玲將上開更改過之體檢表寄至高雄市政府衛生局核備，而
予以行使，足以生損害於高雄市政府衛生局對外籍勞工體檢表管理之正確性等情。因
而撤銷第一審關於丙○○、乙○○部分之判決，改判依牽連犯關係從一重論處丙○○
、乙○○共同連續依據法令從事公務之人員，侵占公有財物罪，及共同連續依據法令
從事公務之人員，對於主管之事務直接圖利罪刑。另原判決又以公訴意旨略稱：被告
甲○○曾任高雄市立民生醫院保健科主任，被告丁○○為該醫院總務科主任，被告戊
○則為該醫院實驗診斷科主任。三人分別有綜理該醫院外勞體檢及收費等業務，均係
依據法令從事公務之人員。彼等為提昇該醫院外勞體檢業績，乃共同基於圖利之犯意
聯絡，自八十二年十月間起，授意楊、陳二女與信宏、祥鶴、汎亞等外勞仲介公司達
成協議，如外勞仲介公司每引進一名外勞至該醫院體檢，則退佣二百元，外勞體檢人
數累計達二十人、四十人、一百人者，則由該醫院分別補助交通費一千五百元、三千
元、八千元。而其財源則由楊、陳二女以短開體檢費收據第一、三聯，累積與第二聯
之差額支應。迄至八十四年二月十六日止，累積差額如原判決附表Ａ所載之五十七萬
九千九百三十二元。又因巨盟公司引至該醫院體檢之外勞人數眾多，遂另由楊、陳二
女於八十三年元月間與該公司業務員陳木池、廖忠化、黃文財、藍文雄協議，或由楊
、陳二女在每名外勞體檢費收據第二聯浮開數百元不等之金額，交其等持向巨盟公司
或委託之僱主收款；或由陳木池等業務員自行在收據第二聯浮載每名外勞體檢費用一
千八百元（實際上每名外勞僅繳費二百元至四百元）後，再由其等憑該聯收據向巨盟
公司或委託之僱主收款，致影響民生醫院開立收據之正確性。楊、陳二女復以上開方
式短報第一聯及第二聯收據金額，累積如原判決附表（Ｂ）所示之金額達二十萬零七
千四百二十二元，總計共圖得七十八萬七千三百五十二元之不法利益等情。因認陳、
趙、蔡三人均涉犯修正前貪污治罪條例第六條第一項第四款之圖利罪，及刑法第二百
十六條、第二百十三條之行使公務員登載不實文書罪嫌。惟經審理結果，認為不能證
明被告陳、趙、蔡三人犯罪，因而撤銷第一審關於甲○○、丁○○部分及戊○對於監
督事務直接圖利部分有罪之判決，而改為陳、趙、蔡三人均無罪之諭知，固非無見。
惟查：(一)、按有罪判決書之事實欄及其引為犯罪事實一部分之附表欄，均為適用法令
之依據，凡與論罪科刑或適用法令有關之事實必須明確認定，詳細記載於事實欄或其
附表欄，始足為適用法令之基礎。原判決事實欄記載楊、陳二女在經辦之外籍勞工體
檢收據三聯單中，由其等短開第一聯、第三聯之金額，再將該第一、三聯與第二聯應
收金額之差額共同侵占入己等情，並援引其附表Ａ、Ｂ之記載以為犯罪事實之內容。
惟查原判決附表Ａ、Ｂ內僅列載上開收據第一、二聯之金額，第三聯部分則付之闕如
；且其附表Ａ編號六、十九及附表Ｂ編號二十三、二十四所示收據之「第一聯金額」
欄內均為空白。則該等收據第三聯及前述收據第一聯部分之金額既未詳細記載於附表
欄內，即無從據以判斷此部分有無短開或浮開金額而侵占公款或圖利他人之情形，依
上說明，自不足以為適用法律之依據。(二)、依原判決附表Ａ、Ｂ「圖利金額」欄所列
各次圖利金額計算結果，附表Ａ部分圖利金額合計應為「五萬零六百元」，附表Ｂ部
分圖利金額合計應為「三萬七千三百元」，二附表圖利金額總計應為「八萬七千九百
元」。乃原判決竟於其附表Ａ、Ｂ「總計欄」內分別記載圖利之金額為「四萬八千一
百四十元」及「三萬三千七百元」，並認楊、陳二女就附表Ａ、Ｂ圖利之總額為「八
萬一千八百四十元」。其所認定各該附表圖利之總計金額，與依各該附表所記載各次
圖利金額計算結果均有不符，自屬違誤。(三)、原判決認定楊、陳二女，或由其等浮開
體檢收據第二聯金額，或短開第一、二聯金額（如原判決附表Ａ編號十五、二三、二
六所示）、或短開第一聯金額（如原判決附表Ａ編號二十二所示），以圖利信宏、祥
鶴、汎亞等外勞仲介公司等情（見原判決第四面第五行至第九行）。惟依其附表Ａ編
號十五、二十三、二十六所示收據第二聯（收據聯）之金額（依序為七萬二千元、十
萬八千九百元、二萬三千五百元）均較其「應收金額」（依序為八萬四千元、十一萬
五千元、二萬八千元）為短少。而其附表Ａ編號二十二收據第二聯所記載之金額則與
其「應收金額」完全相同（均為十六萬一千六百元）。倘其附表中「應收金額」欄，
係指信宏等仲介公司實際上已繳付之體檢費而言，則信宏等仲介公司所取得收據第二
聯記載之金額，既與已繳付之體檢費相同，或較已繳付之金額為短少（即短報收據第
二聯金額），衡情似無以該收據第二聯向仲介公司或委託之僱主浮報溢領體檢費之可
能；則信宏等外勞仲介公司又如何憑藉上開收據（第二聯）圖得不法之利益？原判決
認楊、陳二女以短開收據第二聯金額之方式以圖利信宏等公司一節，其論斷似與情理
有悖。究竟原判決附表Ａ、Ｂ中「應收金額」欄內所示之金額係何所指？係指已繳之
體檢費，抑或應繳而未繳之體檢費？該收據第二聯所記載之金額若與實際上所繳之金
額相同或較少，又如何持以向仲介公司或委託之僱主浮報體檢費而圖利？此與判斷該
部分得否成立圖利罪行攸關，自有詳加究明之必要。原審對此未詳予調查認定，判決
內亦未就楊、陳二人如何得以短報第二聯金額之方法，圖利各該仲介公司加以論敘說
明，遽認此部分圖得原判決附表Ａ編號十五、二十三、二十六、二十二所所示金額一
萬二千元、六千一百元、四千五百元及二萬六千二百元之不法利益，自有調查未盡及
理由不備之違法。(四)、查原判決附表Ａ編號二十二內記載：第一聯金額三十五元，第
二聯及應收金額均為十六萬一千六百元，（楊、陳二人）侵占金額十三萬五千三百六
十五元，圖利（祥鶴公司）金額二萬六千二百元。而其理由甲（有罪部分）第一段第
(二)節內則說明：附表Ａ編號二十二部分，第二聯金額與應收金額相符，第一聯則有短
報，但丙○○、乙○○則有提撥二萬六千二百元交予祥鶴公司承辦人張偉智轉交該公
司負責人林俊貴圖利祥鶴公司云云（見原判決第八面第十三行至第十六行）。惟查張
偉智如已繳付體檢費十六萬一千六百元予民生醫院（即該附表編號二十二應收金額欄
所載之金額），而楊、陳二女於收據第一聯（報核聯）短報為三十五元，則其中之差
額應為十六萬一千五百六十五元；倘伊二人先將該差額據為已有，嗣再將其中二萬六
千二百元交予張偉智再轉交予林俊貴，則此部分似屬侵占後處分贓物之行為，能否謂
伊等此部分僅侵占十三萬五千三百六十五元，而圖利祥鶴公司二萬六千二百元？似非
無研酌餘地。究竟楊、陳二女是否先將上開差額十六萬一千五百六十五元據為己有，
然後再將其中之二萬六千二百元交予張偉智？原判決理由中所謂楊、陳二女「提撥」
二萬六千二百元交予張偉智之具體方法如何？係依何項程序為之？渠等將該款交予林
俊貴之目的何在？事前有無共謀？以上疑點與判斷楊、陳二女此部分侵占之金額若干
，有無與張、林二人共同侵占，以及得否就伊等交付林俊貴二萬六千二百元部分論以
圖利罪攸關，自有詳予究明之必要，原審對此部分未詳加查明，遽行判決，亦嫌速斷
。(五)、按法院就檢察官起訴之犯罪事實，有全部加以審判之義務，若法院對於檢察官
起訴犯罪事實之一部分，或與起訴犯罪事實具有實質上或裁判上一罪關係部分未予以
判決，即有已受請求之事項未予判決之違法。本件依起訴書「證據並所犯法條」欄五
「論罪部分」(一)至(四)所載，認楊、陳二女就本件犯罪事實均係犯刑法第二百十六條、
第二百十三條之行使公務員登載不實文書罪，而其公務員登載不實文書之低度行為為
行使之高度行為所吸收，不另論罪，其中(二)並認楊、陳二女關於原判決事實欄一所載
（即侵占與圖利部分）之犯罪事實，尚牽連觸犯刑法第三百三十九條第一項之詐欺取
財罪，應從一重處斷，而予以提起公訴。原判決僅認楊女就原判決犯罪事實欄三部分
，應成立較高度之行使公務員登載不實文書罪，就楊女其餘犯罪事實及陳女部分則僅
論以公務員登載不實文書罪，而未論以行使之罪；且對於起訴書所指陳、楊二女就原
判決犯罪事實欄一部分涉犯詐欺取財罪嫌部分，亦未併予審判，判決內亦未說明此部
分何以毋庸論究之理由，依上說明，此部分自有已受請求之事項未予判決之違法。本
院前次發回意旨對此已加以指明，乃原審仍未注意審酌，致該項瑕疵依然存在，顯屬
可議。(六)、本件檢察官不服第一審關於丙○○、乙○○、甲○○、丁○○、戊○、莊
靚華、吳景陽、蔡榮俊部分之判決，而向第二審提起上訴，有其上訴書一份附卷可稽
（見原審上訴卷第十五頁）。而丙○○、乙○○、甲○○、丁○○、戊○等五人亦對
該判決不服而向第二審提起上訴。第二審判決後，丙○○等五人不服該判決而提起第
三審上訴。經本院將該判決關於戊○對於監督事務直接圖利及甲○○、丁○○、丙○
○、楊雅惠部分撤銷發回原審更為審理。則原審自應回復第二審程序，並應就檢察官
對於丙○○五人所提之第二審上訴部分併予審判，始為適法。乃原判決僅將丙○○等
五人列為上訴人，而未將檢察官併列為上訴人，亦未就檢察官對於丙○○等五人所提
之上訴部分加以裁判，依上說明，自有對於已受請求之事項未予判決之當然違背法令
。又卷查本件起訴書犯罪事實欄第二段已記載戊○涉嫌與吳景陽、蔡榮俊、丙○○等
人共犯如原判決事實欄第二段所載之行使公務員登載不實公文書之犯罪事實（即正三
公司所引進二十五名外籍勞工體檢表登載不實部分）。第一審及發回前原審均已就此
部分加以審判，並於理由內說明尚不能證明戊○有該部分犯行，而不另為無罪之諭知
。本院前次判決將發回前原審關於戊○對於監督之事務直接圖利部分有罪之判決撤銷
時，亦併說明戊○上開不另為無罪諭知部分與發回部分有審判不可分關係，應併予發
回等語綦詳。乃原審對於戊○被訴之上開犯罪事實竟未併予審判，亦未於判決內就此
部分是否成立犯罪加以論敘說明，亦有已受請求之事項未予判決之違法，併有可議。
(七)、按犯修正前（八十一年七月十七日修正公布）貪污治罪條例第四條至第六條之罪
者，其所得之財物應予追繳，並依其情節分別沒收或發還被害人，為同條例第十條第
一項所明定。原判決認定陳、楊二女有前揭侵占公有財物及直接圖利之事實，其侵占
及圖利之金額分別如原判決附表Ａ、Ｂ侵占、圖利金額欄所記載。倘若無訛，則上開
侵占及圖利之金額均應依上開規定諭知追繳，並依其情節分別沒收或發還被害人。乃
原判決僅於主文內諭知將原判決附表Ａ、Ｂ所示侵占之金額予以追繳並發還被害人高
雄市立民生醫院；對於圖利之金額部分則漏未依上開規定一併諭知追繳，並依其情節
分別沒收或發還被害人，此部分顯有判決不適用法則之違法。以上或為上訴意旨所指
摘，或為本院得依職權調查之事項，應認原判決仍有撤銷發回之原因。
據上論結，應依刑事訴訟法第第三百九十七條、第四百零一條，判決如主文。
中      華      民      國    八十九    年     十二     月    二十一    日
                              最高法院刑事第七庭
                                  審判長法官  吳  雄  銘
                                        法官  石  木  欽
                                        法官  郭  毓  洲
                                        法官  吳  三  龍
                                        法官  劉  介  民
      右正本證明與原本無異
                                              書  記  官
中      華      民      國    八十九   年     十二     月    二十六     日


司法院資訊處製作；財團法人民間司法改革基金會備份。
